最高法院刑事判決　　　　　　　　　　　　　　　九十三年度台上字第三二七一號
　　上　訴　人　甲○○
　　選任辯護人　王正明律師
右上訴人因常業詐欺案件，不服台灣高等法院台南分院中華民國九十二年十二月三十
日第二審更審判決（九十二年度重上更(一)字第一九四號，起訴案號：台灣台南地方法
院檢察署八十六年度營偵字第二三一、四一一、八七八號），提起上訴，本院判決如
左：
    主  文
原判決關於甲○○部分撤銷，發回台灣高等法院台南分院。
    理  由
本件原判決撤銷第一審關於上訴人甲○○部分之科刑判決，改判認上訴人係犯共同行
使偽造準私文書、於同一商品使用相同之註冊商標、常業詐欺等罪，依牽連犯之規定
，從一重論上訴人以犯詐欺罪為常業罪，處有期徒刑貳年陸月，併科罰金伍萬元；並
諭知罰金如易服勞役之折算標準，及扣案如原判決附表一、二、三所示之物，均沒收
，固非無見。
惟按：(一)、按科刑之判決，須認定犯罪事實，並於理由內逐一說明其憑以認定之證據
，使事實與理由兩相一致，方為合法。本件關於常業詐欺部分，原判決於事實欄認定
：上訴人偽製金門酒廠酒類裝箱後，「或陳列於……甲○○、胡夢蘭（業經原審判刑
確定）夫婦經營之雜貨店，推由有意圖為自己不法所有之犯意聯絡之胡夢蘭販售予不
知情之消費者，或由甲○○定時前往載運至超市、酒家，以真品之價格販售予不知情
之消費者飲用，……以此收入作為生活之資，以之為常業」等情；然於理由欄內，並
未說明其憑以認定上訴人與胡夢蘭夫妻將偽製之酒類陳列販售，或載運至超市、酒家
，以真品之價格販售予不知情之消費者飲用等事實之證據，遽行判決，顯有判決理由
不備之違背法令。此項違誤，本院前次發回意旨業經指明，本次更審判決猶未改正，
以致瑕疵依然存在，自屬無可維持，(二)、當事人聲請調查之證據，如與本案之待證事
實無重要關係者，事實審法院固可依法裁定駁回，但如與待證事實有重要關係而非不
易或不能調查者，為使案情臻於明確，自應盡調查職責踐行調查程序，否則縱經原法
院以裁定駁回其聲請，仍係應於審判期日調查之證據未予調查，其判決自屬違法。原
判決以卷附上訴人與蔡政良之間，電話通話經監聽之監聽紀錄譯文記載：「Ａ（指甲
○○）好，呀！「塞仔」（指金門酒瓶塞）拜託我用一下」、「Ａ：你那個「念仔」
（指偽製金門酒廠之金門紀念酒空瓶）有改過嗎？」等語，及相關之錄音帶一捲，資
為不利於上訴人之論據之一；並以上訴人雖辯稱：伊持用之行動電話係遭黃上軒盜拷
使用，監聽之內容非伊，而係黃上軒與蔡政良之對話云云，因無實據足證其行動電話
係遭黃上軒盜拷使用之事實，而不予採信（見原判決第八至九頁，理由一之(三)）。然
依卷內資料，證人黃上軒於原法院前審證稱：「……甲○○要我（在第一審）出庭作
證受僱於潘偉強，『否則要告我盜拷他的大哥大』」、「甲○○叫我要把責任推給潘
偉強，如我不出庭作證，『要告我盜拷他的大哥大』」等語（見上訴卷(一)第九十五頁
背面、第九十七頁），上開證詞既為原判決所援用（見原判決第七頁末八行）。如果
可信，上訴人以申告黃上軒盜拷其行動電話為詞，要脅黃上軒於第一審為其有利之證
言，則黃上軒是否確因盜拷上訴人行動電話，而須受制於上訴人？倘屬肯定，上訴人
前揭辯解似非全屬無稽，事實真相如何，即有疑義而待究明。原判決就上訴人於原審
請求播放監聽錄音帶，以查明該經監錄之聲音係屬黃上軒一節（見原審卷第九十一頁
），未予調查；又未認其無調查之必要而以裁定駁回之，或於判決理由內說明無調查
必要之理由，難謂無調查職責未盡及判決理由不備之違法。(三)、依原判決認定之事實
，上訴人係自民國八十五年九月間起，產製偽造之金門酒廠所出品之酒類後，販售予
不知情之消費者，至八十六年一月間為警查獲等情。倘若不虛，上訴人行為後，台灣
省內菸酒專賣暫行條例雖於九十一年五月二十二日經公告廢止（同月二十四日失效）
，但八十九年四月十九日制定公布之菸酒管理法，業於九十一年一月一日起施行（至
九十三年一月七日修正公布之該法，則經行政院定於九十三年七月一日施行），其第
四十六條、第四十七條就產製私酒及明知為私酒而販賣，分別設有處罰之明文。是就
上訴人製造、販賣私酒之犯行而言，上開台灣省內菸酒專賣暫行條例雖經廢止，然因
廢止前後均有刑罰規定，自應依刑法第二條第一項規定，為上述二法之比較適用。乃
原審於九十一年六月十四日判決時，竟誤以為檢察官起訴上訴人違反台灣省內菸酒專
賣暫行條例部分，均已廢止其刑罰，而對於該部分認應不另為免訴之諭知（見原判決
第十二頁末三行，至第十三頁第三行），亦有判決適用法則不當之違誤。以上或為上
訴意旨所指摘，或為本院得依職權調查之事項，應認原判決關於上訴人部分仍有撤銷
發回之原因。末按九十三年一月七日修正公布之菸酒管理法，即將於九十三年七月一
日施行，依原判決理由欄載述：上訴人產製、販賣之酒類，經台灣省菸酒公賣局（已
改制為台灣省菸酒股份有限公司）隆田酒廠鑑定結果，認「該酒甲醇試驗不適，表示
樣品定性分析結果呈紫色反應，不適飲用」，有隆田酒廠八十六年四月十一日試驗報
告書一紙可佐等旨（見原判決第十一頁），則上開酒類是否屬於前揭定於九十三年七
月一日施行之修正菸酒管理法第四十八條第二項、第四十九條第二項設有處罰規定之
條文中所稱含有對人體健康有重大危害物質之劣酒？案經發回，宜並注意及之。
據上論結，應依刑事訴訟法第三百九十七條、第四百零一條，判決如主文。
中　　　華　　　民　　　國　　九十三　　年　　　六　　　月　　二十五　　日
                              最高法院刑事第九庭
                                  審判長法官  林　增　福
                                        法官  邵　燕　玲
                                        法官  陳　世　雄
                                        法官  惠　光　霞
                                        法官  石　木　欽
      右正本證明與原本無異
                                              書  記  官
中　　　華　　　民　　　國　　九十三　　年　　　六　　　月　　二十九　　日
                                                                        Ｋ
